【裁判字號】    99,訴,322
【裁判日期】    990426
【裁判案由】    塗銷所有權移轉登記
【裁判全文】
臺灣高雄地方法院民事判決               99年度訴字第322號
原      告  永豐商業銀行股份有限公司
法定代理人  戊○○
訴訟代理人  乙○○
            丙○○
被      告  丁○○
被告兼訴訟
代  理  人  甲○○
上列當事人間塗銷所有權移轉登記事件，本院於民國99年4 月12
日言詞辯論終結，判決如下：
    主      文
原告之訴駁回。
訴訟費用由原告負擔。
    事實及理由
壹、程序部分：
  一、按訴狀送達後，原告不得將原訴變更或追加他訴，但經被
      告同意者不在此限，民事訴訟法第255 條第1 項第1 款定
      有明文。查本件原告最初起訴提起預備合併之訴，除主張
      先位聲明為：(1)確認被告丁○○與甲○○間就系爭不動產
      買賣關係不存在；(2)被告丁○○就前項不動產於民國97年
      1 月18日以買賣為原因所為之所有權移轉登記應予塗銷外
      ，另依民法第244 條第2 項規定提起備位之訴並聲明：(1)
      被告間就系爭不動產之買賣及所有權移轉行為應予撤銷；
      (2)被告丁○○就前項不動產於97年1 月18日以買賣為原因
      所為之所有權移轉登記應予塗銷。嗣於本院審理中當庭撤
      回上述備位聲明（參見本院卷第198 頁），且為被告所同
      意，要核與前揭規定相符，應予准許。
貳、實體部分：
  一、原告主張：被告甲○○前於93年6 月3 日向原告洽借2 筆
      借款金額合計新台幣（以下同）300 萬元；又於94年8 月
      10日及同年9 月8 日先後再向原告借款98萬元及13萬元。
      詎被告甲○○就前述借款本息僅分別繳納至96年11月3 日
      、97年2 月21日及96年11月8 日，依借款總約定書第8 條
      、宅PAY 金借款約定書第12條及信用借款約定書第11條約
      定其已喪失期限利益，故所借款項均視為全部到期。其後
      原告執本院97年度票字第1185號確定證明聲請調閱被告甲
      ○○之財產清冊後，獲悉其所有坐落高雄市○○區○○段
      四小段2696地號土地（面積886 平方公尺，權利範圍萬分
      之140 ）暨其上同段11985 建號建物（即門牌號碼：高雄
      市○○區○○街162 之4 號房屋，以下均稱系爭不動產）
      ，均於97年1 月18日以買賣為由，辦理所有權移轉登記至
      被告丁○○名下。然被告甲○○雖曾另將其所有高雄縣仁
      武鄉○○○街2 之13號房屋暨坐落土地設定抵押予原告，
      惟該不動產前經原告向本院聲請以97年度司執字第2339 6
      號強制執行事件予以執行，自98年6 月16日起進行特別拍
      賣程序，並定底價為243 萬2000元，足見原告前揭債權已
      受有不能全數清償之損失。又被告2 人雖主張渠等間有借
      款關係，並以被告丁○○對被告甲○○所取得之債權充作
      買賣價金，由被告丁○○取得系爭不動產所有權，但渠2
      人彼此間並無借款事實，且依被告甲○○當時之資力並無
      向被告丁○○借款之必要，況被告甲○○所積欠原告之上
      述貸款於96年8 月起開始逾期繳款，惟被告甲○○非但自
      96年3 月7 日至96年6 月28日止陸續將其向原告所申購之
      基金予以贖回，復將原本存放在原告苓雅分行之存款分別
      匯予訴外人蔡至育及被告丁○○名下帳戶，顯有脫產之意
      圖甚明。據此可知被告甲○○於97年1 月18日以「買賣」
      為由將系爭不動產所有權移轉登記予被告丁○○，顯係為
      謀規避債權人之強制執行，此一惡意脫產行為及所有權移
      轉登記行為乃係通謀虛偽之意思表示，應屬無效。為此爰
      依民法第87條第1 項、第113 條及第242 條規定提起本訴
      ，並聲明：(1)確認被告丁○○與甲○○間就系爭不動產買
      賣關係不存在；(2)被告丁○○就系爭不動產於97年1 月18
      日以買賣為原因所為之所有權移轉登記應予塗銷。
  二、被告之答辯：
    (一)被告甲○○係以：伊自78年間結婚後家境不是很好，自前
      夫蔡東晟入伍服役後，即陸續與被告丁○○有借貸往來。
      俟92年間前夫蔡東晟過世後，仍未能清償積欠被告丁○○
      之款項。其後伊於93年間再認識姜姓男子，不但被騙，更
      須陸續提供金錢予該名姜姓男子花用，以致債台高築，事
      後開設檳榔攤亦不慎虧損150 萬元，之後不斷以信用卡及
      信用貸款填補資金缺口，更因從事股票投資失利及成立合
      會遭人倒會而負擔高額債務。被告丁○○因知悉伊必須扶
      養3 名子女，遂一直以現金借款予伊周轉，但伊最後仍無
      力清償債務，遂將系爭不動產轉由被告丁○○取得所有權
      ，作為抵債之用，並聲明：原告之訴駁回。
    (二)被告丁○○則以：被告2 人係鄰居關係，因被告甲○○喪
      偶後必須獨立扶養3 個小孩，才會陸續以現金或匯款方式
      借款予被告甲○○，雙方有借有還，嗣由被告甲○○將系
      爭不動產過戶予其用以償債，更曾於系爭不動產過戶後再
      陸續出借30餘萬元予被告甲○○，故被告2 人並非虛偽買
      賣等語抗辯，亦聲明：原告之訴駁回。
  三、兩造爭執及不爭執事項：
    (一)當事人不爭執事項：
      (1)被告甲○○確有先後於93年6 月3 日、94年8 月10日分
        別向原告（是時名稱為建華商業銀行股份有限公司）洽
        借300 萬元、98萬元及13萬元，嗣因未能按期清償，依
        雙方所定借貸契約即視為全部到期，嗣由原告持被告甲
        ○○先前所簽發之本票就其餘欠款（分別為259 萬186
        元、97萬2107元及11萬6583元，合計367 萬8876元）向
        本院聲請本票裁定，經本院以97年度票字第1185號裁定
        准予強制執行確定在案。遂再由原告向本院聲請以97年
        度司執字第23396 號強制執行事件就被告甲○○所有高
        雄縣仁武鄉○○○街2 之13號房屋暨坐落土地予以執行
        ，而該不動產前經本院民事執行處通知自98年6 月16日
        起至同年9 月16日止進行公告應買程序，並定拍賣底價
        為243 萬2000元。
      (2)系爭不動產原係被告甲○○所有，由被告甲○○、丁○
        ○雙方於97年1 月11日簽訂所有權移轉契約書，約定以
        74萬4458元（土地、建物各為65萬1458元及9 萬3000元
        ）將系爭不動產出售予被告丁○○，復於同年月16日以
        買賣為原因，向高雄市三民地政事務所聲請以三地字第
        450 號事件將該不動產所有權移轉登記予被告丁○○，
        嗣於同年月18日完成登記在案（參見本院卷第17至18、
        76至90頁）。
      (3)原告對於被告丁○○所提出由被告甲○○所簽發之本票
        與其他文件之形式上真正均不爭執（參見本院卷第202
        、204 至223 頁）。
    (二)當事人爭執事項：
      被告彼此間就系爭不動產所有權所為買賣及移轉之行為，
      是否果係基於通謀虛偽意思表示所為？
  四、本院之判斷：
    (一)按確認法律關係之訴，非原告有即受確認判決之法律上利
      益者，不得提起之，民事訴訟法第247 條定有明文。所謂
      即受確認判決之法律上利益，係指法律關係之存在與否不
      明確，原告主觀上認其在法律上之地位有不妥之狀態存在
      ，且此種不妥狀態能以確認判決將之除去者而言，最高法
      院52年度台上字第1237號著有判例。查本件茲據原告主張
      其為被告甲○○之債權人，因被告甲○○積欠債務未能依
      約清償且任意處分個人財產，業據其提出借款約定書及本
      院97年度票字第1185號本票裁定為證（參見本院卷第8 至
      15頁），足認原告私法上地位確有因被告甲○○、丁○○
      間就系爭不動產成立買賣契約而有受侵害之危險。又倘原
      告果能取得本件勝訴判決，自得持向主管機關辦理所有權
      塗銷登記，藉以適度保全自身債權，揆諸前開說明，自應
      認定原告提起本件訴訟請求確認被告間就系爭不動產所為
      買賣關係不存在一節，具有即受確認之法律上利益，合先
      敘明。
    (二)次按，當事人主張有利於己之事實，就其事實負有舉證之
      責，民事訴訟法第277 條定有明文。又第三人主張表意人
      與相對人通謀而為虛偽意思表示者，該第三人應負舉證之
      責，最高法院48年台上字第29號著有判例可資參照。且此
      一舉證責任之分配，要不因該第三人所提者係確認法律關
      係不成立之訴而異其認定（最高法院98年度台上字第2469
      號判決意旨參照）。查本件茲據被告主張渠等向來均有金
      錢借貸關係，嗣因被告甲○○無力清償債務，雙方遂約定
      由被告甲○○將系爭不動產出售予被告丁○○，買賣價金
      則自被告甲○○所欠債務數額逕予抵付，以此方式抵償被
      告甲○○所積欠之部分債務等語，並提出由被告丁○○所
      簽發之本票11紙（參見本院卷第207 、209 、216 至218
      及221 頁）為證，又細繹卷附被告甲○○郵局帳戶歷史交
      易清單內容所示（參見本院卷第115 至117 頁），可知被
      告丁○○先前曾多次匯款予被告甲○○，據此堪認渠等前
      揭所稱彼此間素有借貸往來之情應屬無訛。其次，觀乎卷
      附系爭不動產前於97年1 月16日辦理所有權移轉登記相關
      資料（參見本院卷第76至90頁），被告2 人確有簽立系爭
      不動產所有權移轉契約書，故系爭不動產當係被告甲○○
      出售予被告丁○○之情，亦堪信實。至原告雖迭以主張：
      依被告甲○○當時資力狀況應無另向被告丁○○借款之必
      要，且被告甲○○顯有事後脫產之意圖云云，然參諸個人
      資金調度運用狀況乃涉及自身資產及理財規劃內容，本屬
      因人而異，未可一概而論，況對外借款既為社會常見取得
      資金來源之一，且無須以借款人事實上並無任何積極財產
      或業已積欠鉅額款項，甚或無力維持個人基本生活者始得
      作為借款條件，自不得徒以借款人事實上仍有其他財產可
      資運用，率爾推認其另與他人間成立之借貸關係要非真實
      。準此，本件業據被告2 人提出資金往來證明在卷可稽，
      原告既未能證明被告所稱借貸往來之情果屬虛偽，實未可
      僅依被告甲○○是時仍有其他財產一節，即遽予推認原告
      前揭主張為真。
    (三)再者，所謂通謀虛偽意思表示乃指表意人與相對人互相故
      意為非真意之表示而言，故相對人不僅須知表意人非真意
      ，並須就表意人非真意之表示相與為非真意之合意，始為
      相當，而在贈與或買賣契約，亦不能僅因契約當事人間有
      特殊親誼關係或價金之交付不實，即謂該贈與或買賣係通
      謀虛偽成立。至買賣是否出於通謀虛偽意思表示，與買賣
      價金是否確實支付或已否以債權抵償（付），並無必然之
      關係，價金未確實支付，不即表示未有效成立買賣（最高
      法院86年度台上字第3865號、96年度台上字第201 號判決
      分別採同一見解）。本件乃係原告以通謀虛偽意思表示為
      由，請求確認被告2 人就系爭不動產所為買賣關係不存在
      ，縱令被告所稱前開借貸關係、抑或由被告丁○○以債權
      抵付買賣價金等節俱不足採，揆諸前揭說明，仍無從憑此
      認定被告2 人主觀上並無成立買賣系爭不動產之合意，更
      不因被告甲○○在逾期未能清償所積欠原告之債務後，另
      行處分自身財產而異其認定。職是，原告既始終未能針對
      被告2 人所成立買賣關係確屬通謀虛偽意思表示一節詳予
      舉證以實其說，則其訴請確認被告就系爭不動產所為買賣
      關係不存在，進而請求被告丁○○塗銷該不動產所有權移
      轉登記，洵非有據。
  五、綜上所述，原告以通謀虛偽意思表示為由，訴請確認被告
      甲○○、丁○○彼此間就系爭不動產所為之買賣關係不存
      在，復依民法第242 條代位請求被告丁○○應塗銷系爭不
      動產所有權登記，俱無理由，均應予駁回。
  六、本件事證已臻明確，兩造其餘主張及攻擊防禦方法與證據
      ，經本院斟酌後認與本件判決結果已不生影響，故不一一
      論列，兩造另聲請調查之證據亦無必要，附此敘明。
  七、結論：原告之訴為無理由，依民事訴訟法第78條，判決如
      主文。
中    華    民    國    99    年    4    月    26     日
                  民事第六法庭  法  官   陳明呈
以上正本係照原本作成。
如不服本判決，應於判決送達後20日內向本院提出上訴狀，同時
表明上訴理由（原判決所違背之法令及其具體內容或依訴訟資料
可認為原判決有違背法令之具體事實）；如已於本判決宣示後送
達前提起上訴者，應於判決送達後10日內補具上訴理由（均須按
他造當事人之人數附繕本）。
中    華    民    國    99    年    4    月    26    日
                                 書記官   劉音利

司法院資訊處製作；財團法人民間司法改革基金會備份。
